【裁判字號】    91,上易,187
【裁判日期】    920211
【裁判案由】    侵權行為損害賠償
【裁判全文】
臺灣高等法院臺南分院民事判決  九十一年度上易字第一八七號    Ｋ
      上  訴  人  甲  ○  ○
      訴訟代理人  高  原  茂  律師
      被 上 訴人  丙  ○  ○.
      訴訟代理人  張  雯  峰  律師
      複 代 理人  乙  ○  ○.
右當事人間請求侵權行為損害賠償事件，上訴人對於中華民國九十年十二月十四日臺
灣嘉義地方法院第一審裁定（九十年度附民字第九四號）提起上訴，經本院刑事庭於
中華民國九十一年七月廿四日以九十一年度附民上字第一三二號裁定移送本庭，本院
判決如左：
    主    文
原判決關於駁回上訴人後開第二項之訴部分及該部分假執行之聲請，並訴訟費用負擔
之裁判均廢棄。
右廢棄部分，被上訴人應給付上訴人新台幣拾貳萬陸仟零伍拾貳元，及自民國九十年
十二月二十五日起至清償日止，按週年利率百分之五計算之利息。
其餘上訴駁回。
第一、二審訴訟費用，由被上訴人負擔百分之七十八，餘由上訴人負擔。
    事    實
甲、上訴人方面：
一、聲明：求為判決：(一)原判決廢棄。(二)被上訴人應給付上訴人新台幣（下同）十六
    萬一千二百七十元，並自九十年十二月二十五日起至清償日止，按週年利率百分
    之五計算之利息。(三)訴訟費用由被上訴人負擔。
二、陳述：
（一）緣上訴人於民國九十年四月三十日十二時三十分許，在嘉義市○○路一八四號
      前，遭被上訴人持筍刀猛砍，致上訴人受有右大拇指裂傷、右第二指遠端指節
      裂傷併遠端指骨骨折等傷害，雖前經台灣嘉義地方法院（下稱嘉義地院）以被
      上訴人罪證不足而為無罪判決，但經上訴人聲請由檢察官提起上訴，經鈞院刑
      事庭詳加調查審認後，確認被上訴人有傷害犯行而撤銷原判決，以九十一年度
      上易字第四九九號改判被上訴人拘役五十日確定在案。
（二）上訴人被砍受傷後，經送嘉義市○○路三六五號新陽醫院診治，計縫十七針，
      嗣轉送嘉義市○○街四九０號祥太醫院住院三天，並繼續治療，此有診斷證明
      書二紙可稽，上訴人計支付醫療費用共一萬三千七百五十元，此項所受之損害
      ，依法應由被上訴人賠償。又上訴人因住院及繼續門診治療，計三個月無法工
      作，為此併請求工作損失，以每月最低工資一萬五千八百四十元計算，共四萬
      七千五百二十元（原請求每日工資損失二千元，嗣減縮如上）。再按不法侵害
      他人之身體、健康、名譽或自由，被害人雖非財產上之損害，亦得請求請求賠
      償相當之金額（民法第一九五條規定），上訴人受傷共縫十七針，且需繼續門
      診治療三個月，忍受之痛苦，實難言喻，爰請求賠償慰撫金十萬元，以資慰藉
      。
（三）上開各項損害賠償總計十六萬一千二百七十元。
三、證據：除援用第一審所提證據外，補提診斷證明書三件、醫療費用收據三件、戶
    籍謄本一件、本院九十一年度上易字第四九九號刑事判決、土地所有權狀一件、
    戶籍謄本一件（均影本）、照片二幀為證。
乙、被上訴人方面：
一、聲明：求為判決：(一)上訴駁回。(二)第一、二審訴訟費用均由上訴人負擔。
二、陳述：
（一）上訴人主張被上訴人對其有侵權行為，無非以鈞院九十一年度上易字第四九九
      號刑事判決為據，然據最高法院五十年台上字第八七二號判例，刑事判決所為
      事實之認定，於獨立民事訴訟之裁判時本不受其拘束，上訴人所提之附帶民訴
      ，既因裁定移送而為獨立之民事訴訟，則原審依自由心證為與刑事判決相異之
      認定，即無違法可言。經查：
    (一)鈞院刑事第二審判決認定被上訴人基於傷害人之身體之犯意，持其所有之筍刀
      一支砍傷甲○○，致甲○○受有右大拇指裂傷、右第二指遠端指節裂傷併遠端
      指骨骨折等傷害，並有新陽醫院九十陽字第０一四號函附卷，足證甲○○所受
      係刀傷云云。惟經查刑事判決既指上訴人係持有所有之筍刀一支砍傷上訴人，
      以筍刀之鋒利程度，在證據之經驗法則上，自不可能造成遠端指骨骨折，而未
      受有切割創傷，故此上訴人所受之傷是否為筍刀所傷已屬可疑，該刑事判決對
      該重要證據自應予已審酌竟漏未審酌。
    (二)對上訴人支出之醫藥費部分不爭執。另據新陽醫院之回函，僅係對於鈞院刑事
      第二審來函詢問右大拇指裂傷、右第二指遠端指節裂傷有無可能係刀傷之回覆
      ，雖新陽醫院回函稱有可能係刀傷，但並未明白指出上訴人所受傷可排除為刀
      傷以外所造成之傷勢，否則斷不至於九十年四月三十日之診斷證明書載明為「
      裂傷」，故上開刑事判決排除上訴人之傷可能為刀傷所造成，遽為刀傷之認定
      ，其於證據審酌亦有缺漏。
    (三)嘉義地院第一審刑事庭將扣案之筍刀送請法務部調查局鑑定結果，雖呈「血跡
      陰性反應」後，經鈞院刑事庭再函查該筍刀是否會因其未妥善包裝存放而影響
      鑑定結果，經調查局覆「以該筍刀若經人持之砍傷被害人，如保管不當致令曝
      晒、潮濕腐敗或因抹拭除去血跡，皆有可能影響鑑定結果」，遽而認扣案筍刀
      未經妥善保存，故此雖無血跡反應仍不得作為有利於被上訴人之證據。然本件
      刑事庭之採證顯然故意忽略調查局對於所詢問「血跡鑑定有否陽性反應，是否
      受保存方法或保存期間、沾染血跡數量而影響鑑定結果？」，係答覆「依文獻
      記載約千分之一公撮之少量血跡，若經乾燥保存，未經『潮濕而腐敗』，雖歷
      時十年，經聯茉胺試劑血跡檢測仍可測出陽性反應，故來函所詢問相關問題對
      鑑定結果應有影響，然應屬『非嚴重性之影響』。」，從上開答覆意見應堪認
      扣案之筍刀除非潮濕腐敗或擦拭，均應不至於重大到足以影響鑑定結果，而本
      件扣案之筍刀既經證人警員陳炯宏證述未經擦拭，且又無潮濕而腐敗保管不良
      之情形，鈞院刑事判決竟仍認為有未經妥善保存之情形，不採調查局之鑑定結
      果，顯然就足生影響於判決之重要證據漏未審酌，並且未說明其何以認為「沒
      有用報紙包起來」就是未妥善保存？而應排除調查局之鑑定結果。
（二）再上訴人主張其依醫生指示最少三個月無法工作，然經祥太醫院九十年五月二
      十八日之診斷證明書，係載明「須治療三個月」，另同醫院九十年七月九日診
      斷證明書，亦僅載明五月二日住院，五月四日出院，五月、六月及七月份共門
      診二十三次，並未載明不三個月無法工作。再以上訴人所受之傷均集中在右大
      拇指及第二指部位，且其工作為幫忙太太賣菜，故此自不可能因手指受傷即喪
      失全部之工作能力，上訴人主張其三個月無法工作，顯然無理由。更何況上訴
      人無法舉證證明其幫太太賣菜，一天收入可高達二千元，故而上訴人請求減少
      工作收入十八萬元，自屬無理由。
（三）上訴人主張其因本件侵權行為致受有非財產上之損害十萬元，然查雙方為菜市
      場小販，收入不高，且教育程度均僅高中職，亦低，故此上訴人請求非財產上
      之損害十萬元，顯不符雙方之教育程度、社會地位及經濟能力。被上訴人之自
      小貨車之擋風玻璃於同一時間為上訴人所毀損，被上訴人已於原審另案提出附
      帶民事訴訟審理中。
丙、本院依職權向台灣嘉義地方法院檢察署（下稱嘉義地檢署）調閱九十年度調偵字
    第一四九號傷害案刑事全卷及甲○○等毀棄損壞案刑事全卷，並向財政部財稅資
    料中心函查兩造之最新所得稅申報及財產資料，及向嘉義市新陽醫院函查其九十
    年五月二十八日出具之診斷證明書，其病名載為「裂傷」是否能診斷出係刀傷或
    其他所致？有醫囑欄載治療三個月，是指其全部治癒之療程需三個月否？在此治
    療三個月期間，該病患是否均不能從事工作？或可從事何種工作？
    理    由
一、本件上訴人主張：其於九十年四月三十日十二時三十分許，在嘉義市○○路一八
    四號前，遭被上訴人持筍刀猛砍，致上訴人受有右大拇指裂傷、右第二指遠端指
    節裂傷併遠端指骨骨折等傷害。上訴人被砍受傷後，經送嘉義市○○路三六五號
    新陽醫院診治，計縫十七針，嗣轉送嘉義市○○街四九０號祥太醫院住院三天，
    並繼續治療，上訴人計支付醫療費用共一萬三千七百五十元；又上訴人因住院及
    繼續門診治療，計三個月無法工作，其工作損失，以最低工資每月一萬五千八百
    四十元計算，共四萬七千五百二十元；再者，上訴人受傷共縫十七針，且需繼續
    門診治療三個月，忍受之痛苦，實難言喻，其應可請求賠償慰撫金十萬元，爰依
    侵權行為之法律關係，請求判命被上訴人應給付上開金額及法定遲延利息之判決
    等語。
    被上訴人則以：否認上訴人之傷為被上訴人所為；又上訴人主張其依醫生指示最
    少三個月無法工作，然其工作為幫忙太太賣菜，自不可能因手指受傷即喪失全部
    之工作能力，何況上訴人無法舉證證明其幫太太賣菜，一天收入可高達二千元，
    故而上訴人請求減少工作收入十八萬元，自屬無理由；再者，上訴人主張其因本
    件侵權行為致受有非財產上之損害十萬元，然查雙方為菜市場小販，收入不高，
    且教育程度均僅高中職，亦低，故此上訴人請求非財產上之損害十萬元，顯不符
    雙方之教育程度、社會地位及經濟能力，對上訴人醫藥費之支出部分不爭執等語
    ，資為抗辯。
二、上訴人主張其於九十年四月三十日十二時三十分許，在嘉義市○○路一八四號前
    ，遭被上訴人持筍刀猛砍，致上訴人受有右大拇指裂傷、右第二指遠端指節裂傷
    併遠端指骨骨折等傷害之事實，已據提出診斷證明書、照片（見本院卷第三一－
    三三、三七頁）為證，嗣經嘉義地檢署九十年度調偵字第一四九號、九十年度偵
    字第三一一六號起訴後，由嘉義地院以九十年度易字第六二六號判決被上訴人無
    罪，但上訴人聲請檢察官上訴，經本院以九十一年度上易字第四九九號調查審理
    後，於九十一年六月二十八日撤銷原判決，認被上訴人確有傷害上訴人之事實而
    改判處拘役五十日確定，業經本院調全部刑事卷宗查核無訛。被上訴人於本件仍
    否認有傷害上訴人之事實，並以前揭各情詞置辯。
    經查：被上訴人持刀砍傷上訴人之事實，迭據上訴人指訴歷歷，且經證人吳吉男
    、蔡貴美、王李素娟證述屬實（見警訊卷第一０、一二、一四頁、嘉義地檢署九
    十年度偵字第三一一六號卷第一一頁、嘉義地院九十年度易字第六二六號第八０
    －八二頁、本院九十一年度上易字第四九九號〔下稱刑事二審卷〕第六七－七三
    頁）；而證人即現場處理警員陳炯宏亦到庭證稱「我到現場時顏先生已離開，甲
    ○○還在現場，右手在流血，他在做筆錄時有提到與顏先生發生口角，顏先生拿
    筍刀要砍他他拿桶子要擋，結果被顏先生砍到」等語（見本院刑事二審卷第三二
    頁）。再觀之案發後經警拍攝之上訴人自用小貨車車前頭玻璃下方確留有「血跡
    」一節（見警訊卷第一九頁），及本院為求慎重函詢嘉義市新陽醫院其九十年五
    月二十八日出具之診斷證明書，其病名載為「裂傷」是否能診斷出係刀傷或其他
    所致一節（見本院卷第五九頁），經新陽醫院函覆「應是刀傷所致」，有新陽醫
    院（九十）陽字第０三一號函足佐（見本院卷第六一頁）；暨事發時，僅上訴人
    與被上訴人發生衝突等情觀之，足認上訴人與被上訴人發生衝突時，確有受傷，
    且係刀傷，應可認定。況本件上訴人確受有右大拇指裂傷、右第二指遠端指節裂
    傷併遠端指骨骨折等傷害之事實，有診斷證明書、照片（見本院卷第三一－三三
    、三七頁）為證，經嘉義地檢署對被上訴人以傷害罪起訴，由嘉義地院九十年度
    易字第六二六號及本院九十一年度上易字第四九九號審理後，判決被上訴人涉犯
    傷害罪確定，業經本院調取全部刑事卷宗查核無訛，已如前述，堪信上訴人之主
    張為可採信，則被上訴人此之否認乃不足採。
三、按因故意或過失，不法侵害他人權利者，負損害賠償責任；不法侵害他人之身體
    或健康者，對於被害人因此喪失或減少勞動能力，或增加生活上之需要時，應負
    損害賠償責任；不法侵害他人之身體、健康、名譽、自由‧‧者，被害人雖非財
    產上之損害，亦得請求賠償相當之金額，民法第一百八十四條第一項前段、第一
    百九十三條第一項、第一百九十五條第一項前段定有明文。本件上訴人為被上訴
    人不法加害，其請求被上訴人賠償其因此支付之醫療費、不能工作之損失及精神
    慰藉金，自屬有據。茲就上訴人請求之項目、金額是否准許，分論於次：
（一）醫療費用部分：上訴人主張其因本件侵權行為，致受有右大拇指裂傷、右第二
      指遠端指節裂傷併遠端指骨骨折等傷害，經送新陽醫院診治，計縫十七針，嗣
      轉送祥太醫院住院三天，並繼續治療，上訴人計支付醫療費用共一萬三千七百
      五十元，業據提出醫療費收據三紙為證（見本院卷第四三－四五頁），並為被
      上訴人所不爭。上訴人主張之醫療費用，依收據所列項目及上訴人所受傷害觀
      之，經核確屬醫療所必要之支出，應予准許。
（二）不能工作損失部分：上訴人主張受傷前係自耕農，自種蔬菜、竹筍並利用餘閒
      零售，原主張每日應有損失相當於兩千元，嗣減縮為按行政院核定之每月最低
      工資一萬五千八百四十元計算，其三個月之損失共計四萬七千五百二十等語。
      查上訴人自陳係自耕農，自種蔬菜、竹筍並利用餘閒零售，上訴人對此亦不爭
      執，則上訴人顯然係有工作能力之人，而目前每人每月最低工資為一萬五千八
      百四十元，上訴人請求按該標準計算其減少勞動能力之損失，為屬有據。查上
      訴人於九十年五月二日住院，於同年月四日出院，則住院之三日依每月最低工
      資一萬五千八百四十元之比例計算，該三日其得請求之金額為一千五百八十四
      元；次查上訴人所受之傷害，依新陽醫院九十一年九月十九日（九十）陽字第
      ０三一號覆函固指出上訴人因本件受傷，需治療三個月，因傷及指骨，治療期
      間不能從事工作等情（見本院卷第六一頁），但查上訴人所受之傷為「右大拇
      指裂傷、右第二指遠端指節裂傷併遠端指骨骨折」（見原審附民卷第四頁、本
      院卷第六十頁診斷證明書），其左手及右手中指、無名指、小指均完好，該未
      受傷之左手及右手之三指自能為通常之作用，則該三月治療期間上訴人顯非喪
      失全部工作能力之人，參酌勞工保險條例之勞工保險給付標準表所示，其最高
      殘廢給付為一千二百日，而「一手五指均殘缺者」其給付標準為四百四十日，
      「一手拇指殘缺者」其給付標準為二百二十日，「一手食指殘缺者」其給付標
      準為一百六十日，「一手拇指及其他任何手指共有二指殘缺者」其給付標準為
      二百八十日，本院審酌上訴人受傷之情節，於三月治療期間其不能工作損失比
      例應為一千二百分之二百八十為當，則該三月扣減三日之住院期間後為八十七
      日，其減少之勞動能力損失經核算為一萬零七百十八元（計算式：15840÷30
      ×87÷1200×280=10718，元以下四捨五入），是本院認上訴人因受有前揭傷
      害，需休息治療，三個月無法工作，其共計有工作損失為一萬二千三百０二元
      （1584元＋10718元＝12302元），於此範圍內，應予准許，逾此數額之請求，
      並非有據，不能准許。
（三）非財產上之損害賠償：按上訴人受有前述傷害，因此送醫住院治療，並均需休
      養相當時日，足見渠等身體及精神確受極大痛苦。本院斟酌上訴人為自耕農，
      名下並無任何財產資料，被上訴人名下則有田賦十一筆、房屋一棟、投資一筆
      、土地二筆及汽車一輛（以上參看財政部財稅資料中心九十一年九月二日資五
      字第九一一五０三六七號函附兩造之所得稅申報資料及財產資料，見本院卷第
      二四－二八頁）等兩造之身分、地位、經濟狀況與上訴人所受傷害情狀之痛苦
      程度，及參酌被上訴人主張其自小貨車因上訴人之毀損，於另件除主張毀損之
      損害外亦主張有精神上損害十萬元等情，有其附民起訴狀影本在卷可參（見本
      院卷第八七至八九頁），可見兩造均向對方請求精神慰撫金十萬元，本院參酌
      上開全部情狀，認上訴人請求之慰撫金為十萬元，尚屬適當，爰予准許。
（四）綜右所述，本件上訴人所得請求之金額為十二萬六千零五十二元，即醫藥費一
      萬三千七百五十元、工作損失一萬二千三百０二元、精神慰藉金十萬元之合（
      13750 元＋12302元＋100000元＝126052元）。
五、綜上所述，上訴人本於侵權行為損害賠償法律關係，請求被上訴人賠償十二萬六
    千零五十二元，並九十年十二月二十五日起，至清償日止，按週年利率百分之五
    計算之利息，為有理由，應予准許；逾此所為請求，為無理由，應予駁回，其假
    執行之聲請亦失所附麗，應並予駁回。原審就上開應准許部分，為上訴人敗訴之
    判決，並駁回其假執行之聲請，自有未洽，上訴意旨就此部分指摘原判決不當，
    求予廢棄改判，為有理由，並判決如主文第二項。至於上訴人之請求不應准許部
    分，原判決為上訴人敗訴之判決，並駁回其假執行之聲請，經核於法並無不合，
    上訴意旨求予廢棄改判，為無理由，應駁回其上訴。
六、據上論結，本件上訴為一部有理由，一部無理由，依民事訴訟法第四百五十條、
    第四百四十九條第一項、第七十九條但書，判決如主文。
中      華      民      國    九十二    年      二      月      十一    日
                                    臺灣高等法院臺南分院民事第三庭
~B1審判長法官  林    輝    雄
~B2      法官  丁    振    昌
~B3      法官  王    明    宏
右為正本係照原本作成。
不得上訴。
中      華      民      國    九十二    年      二      月      十三    日
                                        法院書記官  侯    瑞    富


司法院資訊處製作；財團法人民間司法改革基金會備份。
